臺灣高等法院刑事裁定
110年度毒抗字第368號
抗  告  人  
即  被  告  李宜娟



上列抗告人因違反毒品危害防制條例案件，不服臺灣新北地方法
院110年度毒聲字第244號，中華民國110年2月18日裁定（聲請案
號：臺灣新北地方檢察署110年度毒偵字第147號、110年度聲觀
字第199號），提起抗告，本院裁定如下：
    主  文
抗告駁回。
    理  由
一、原裁定意旨略以：被告甲○○基於施用第二級毒品之犯意，於
    民國109年1月27日下午3時為警採尿回溯96小時內之某時許
    ，在不詳處所、以不詳方式方式，施用甲基安非他命1次，
    嗣因其為毒品採驗人口，於109年1月27日下午3時許，在新
    北市政府警察局蘆洲分局成州派出所為警採尿送驗，結果呈
    安非他命、甲基安非他命陽性反應，有應受尿液檢驗人尿液
    檢體採集送驗紀錄表、台灣尖端先進生技醫藥股份有限公司
    濫用藥物檢驗報告（尿液檢體編號：DZ00000000000號）在
    卷可稽，是被告有於上開時地施用甲基安非他命之犯行，已
    堪認定。又被告前於102年間因施用毒品案件，經原審法院
    以102年度毒聲字第883號裁定送觀察、勒戒後，認無繼續施
    用毒品之傾向，於103年2月25日執行完畢釋放出所，嗣經臺
    灣新北地方檢察署檢察官以102年度毒偵字第5265號為不起
    訴處分確定，有本院被告前案紀錄表附卷可參，則被告於觀
    察、勒戒執行完畢後，詎未戒除毒癮，3年後再於109年1月2
    7日下午3時為警採尿回溯96小時內之某時許犯本案施用第二
    級毒品罪，揆諸上開說明並審酌本案被告前業經送觀察、勒
    戒且有數次違反毒品危害防制條例之犯行，難期被告將遵期
    接受戒癮評估甚或治療，認聲請人聲請依毒品危害防制條例
    第20條第3項規定，令被告入勒戒處所觀察、勒戒，為有理
    由，應予准許。爰依毒品危害防制條例第20條第3項、第1項
    ，觀察勒戒處分執行條例第3條第1項之規定，裁定被告應送
    勒戒處所觀察、勒戒等語。
二、抗告意旨略以：抗告人即被告於109年1月27日下午3時於警
    局採尿之施用甲基安非他命犯行，業經原審以110年度毒聲
    字第244號裁定勒戒，因在外工作未收到執行書，且於109年
    1月27日後，因年邁奶奶及年幼兒子已完全戒掉施用毒品，
    抗告人於110年1月12日被警方通緝逮捕亦未檢驗出毒品反應
    。抗告人因年邁奶奶及年幼兒子痛定決心不再施用毒品，懇
    請庭上憐憫奶奶及幼兒需要照顧，可否改為易科及勞動服務
    ，抗告人願定時到居住地之警局驗尿等語。
三、按甲基安非他命為毒品危害防制條例第2條第2項第2款所規
    定之第二級毒品。次按犯該條例第10條第2項施用第二級毒
    品罪者，檢察官應聲請法院裁定，或少年法院（地方法院少
    年法庭）應先裁定，令被告或少年入勒戒處所觀察、勒戒，
    其期間不得逾2月；依前項規定為觀察、勒戒或強制戒治執
    行完畢釋放後，3年後再犯第10條之罪者，適用前2項之規定
    ，109年1月15日修正公布、同年7月15日施行之毒品危害防
    制條例第20條第1項、第3項，定有明文。又修正後毒品危害
    防制條例第35條之1第1款及第2款前段規定，修正施行前犯
    第10條之罪之案件，於修正施行後，偵查中，由檢察官依修
    正後規定處理；審判中，由法院或少年法院（地方法院少年
    法庭）依修正後規定處理。是犯第10條之罪者，不論係修正
    前後，均應依新法規定處理。而本次修正之毒品危害防制條
    例第20條第3項及第23條第2項，雖僅將原條文之再犯期間由
    「5年」改為「3年」，惟鑑於採取傳統刑事機構式處遇，將
    施用毒品者監禁於監獄內，僅能短期間防止其接觸毒品，因
    慣用毒品產生之「心癮」根本無法根除，並慮及毒品危害防
    制條例施行多年累積之戒毒經驗及實效，暨逐步擴充之醫療
    、戒癮機構、專業人力、社區支援系統等資源，尤以本次同
    條例第24條修正，擴大檢察官對施用毒品者附條件緩起訴處
    分之範圍，使其能視個案具體情形給予適當多元社區處遇。
    準此，本次修正後對於施用毒品者之思維，自應與時俱進，
    擺脫以往側重於「犯人」身分之處罰，著重其為「病患」之
    特質，並以「治療」疾病為出發點，重新評價前揭所謂「3
    年後再犯」之意義。基於憲法應保障人民之生存權，及根據
    每個國民生存照顧需要提供基本給付之理念，為協助施用毒
    品者戒除毒癮復歸社會，對於經監獄監禁處遇後仍再犯之施
    用毒品者，更應恢復以機構內、外之治療協助其戒除毒癮。
    此即本次修正毒品危害防制條例第20條第3項關於施用毒品
    者所謂「3年後再犯」係何所指之立法真諦。換言之，除檢
    察官優先適用第24條命附條件緩起訴處分處遇（不論幾犯，
    亦無年限）外，對於施用毒品初犯者，即應適用第20條第1
    項、第2項為機構內之觀察、勒戒或強制戒治；若於上開機
    構內處遇執行完畢釋放後，於「3年內再犯」者，依第23條
    第2項規定，應依法追訴；倘於「3年後再犯」自應再回歸到
    傳統醫療體系機構內重為觀察、勒戒或強制戒治之治療。是
    對於戒除毒癮不易者，唯有以機構內、外處遇及刑事制裁等
    方式交替運用，以期能控制或改善其至完全戒除毒癮。從而
    ，現行毒品危害防制條例既認施用毒品者具有「病患性犯人
    」特質，強調「治療勝於處罰」、「醫療先於司法」，則對
    於毒品危害防制條例第20條第3項及第23條第2項所謂「3年
    後（內）再犯」，應跳脫以往窠臼，以「3年」為期，建立
    「定期治療」之模式。其規定中所謂「3年後再犯」，只要
    本次再犯（不論修正施行前、後）距最近1次觀察、勒戒或
    強制戒治執行完畢釋放，已逾3年者，即該當之，不因其間
    有無犯第10條之罪經起訴、判刑或執行而受影響，有最高法
    院刑事大法庭109年度台上大字第3826號裁定意旨可參。
四、經查：
  ㈠抗告人有前述施用甲基安非他命犯行，嗣於前揭時間、地點
    為警查獲後採集其尿液送驗，呈安非他命、甲基安非他命陽
    性反應等情，有台灣尖端先進生技醫藥股份有限公司109年3
    月3日出具之濫用藥物檢驗報告（尿液檢體編號：DZ0000000
    0000）、應受尿液檢驗人尿液檢體採集送驗紀錄表附卷可稽
    （見毒偵3542卷第5、6頁），抗告人提起本件抗告復未就此
    施用毒品犯行有所爭執，是抗告人施用第二級毒品犯行，首
    堪以認定。
  ㈡抗告人前因施用毒品案件，經原審法院以102年度毒聲字第88
    3號裁定送觀察、勒戒後，因無繼續施用毒品傾向，於103年
    2月25日釋放出所，並由臺灣新北地方檢察署檢察官以102年
    度毒偵字第5265號為不起訴處分確定，有本院被告前案紀錄
    表可稽。是抗告人本次施用毒品之時間，距其最近一次觀察
    、勒戒執行完畢（103年2月25日）已逾3年，屬現行毒品危
    害防制條例第20條第3項所定「3年後再犯」。
  ㈢抗告意旨請求改判易科罰金及勞動服務之判決云云，惟查毒
    品危害防制條例規定之觀察、勒戒處分，係一種針對受處分
    人將來之危險所為預防、矯正措施之保安處分，目的係為斷
    絕施用毒品者之身癮及心癮，並屬強制規定。而該觀察勒戒
    之程序，僅於⑴依據毒品危害防制條例第24條第1項規定，於
    檢察官先依刑事訴訟法第253條之1第1項、第253條之2之規
    定，為附命完成戒癮治療之緩起訴處分時，不適用之；⑵犯
    第10條之罪者，於犯罪未發覺前，自動向衛生福利部指定之
    醫療機構請求治療，醫療機構依據毒品危害防制條例第21條
    第1項規定，免將請求治療者送法院或檢察機關等情，可排
    除適用外；其餘就初犯或觀察勒戒、強制戒治執行完畢3年
    後再犯施用毒品罪之行為人，犯同條例第10條之罪者，檢察
    官即應向法院提出聲請裁定其入勒戒處所觀察、勒戒，且凡
    經檢察官聲請，法院亦僅得依法裁定令入勒戒處所執行觀察
    、勒戒，以查其是否仍有施用毒品傾向，並據以斷定幫助受
    處分人澈底戒毒之方法，尚無自由斟酌以其他方式替代之權
    ，亦無因受處分人之個人因素而免予執行之餘地。查抗告人
    本次施用甲基安非他命時間，距其最近一次觀察、勒戒執行
    完畢（103年2月25日）已逾3年，且檢察官業已敘明抗告人
    經合法傳喚未到庭，此間已有多次施用毒品案件，不宜採取
    機構外之社區戒癮治療，而依毒品危害防制條例第20條之規
    定，聲請原審法院將抗告人裁定送勒戒處所觀察、勒戒，此
    乃檢察官裁量權之行使結果，符合法定要件，其裁量之判斷
    既無重大明顯瑕疵，亦無濫用或不當情形，自應尊重檢察官
    職權之行使，不得任意指為違法，原審法院即應予以審核是
    否應命抗告人入勒戒處所觀察、勒戒，並無自由斟酌以其他
    方式替代，亦無因抗告人家庭因素而免予執行之餘地。抗告
    意旨稱其需照顧年邁奶奶及年幼兒子，且無繼續施用毒品傾
    向云云，並非依法得免予觀察、勒戒處分之事由，且所請改
    判得易科罰金之有期徒刑或役服勞役，於法亦有未合，難認
    有理由。
五、綜上所述，原審以抗告人確有施用甲基安非他命之犯行，依
    毒品危害防制條例第20條第3項、第1項及觀察勒戒處分執行
    條例第3條第1項規定，裁定令抗告人入勒戒處所觀察、勒戒
    ，核其認事用法，並無違誤或不當。抗告意旨猶執前詞提起
    抗告，為無理由，應予駁回。
據上論斷，依刑事訴訟法第412條，裁定如主文。
中　　華　　民　　國　　110 　年　　3 　　月　　30　　日
                  刑事第十四庭  審判長法　官  黃斯偉
                                      法　官  程克琳
                                      法　官  黎惠萍
以上正本證明與原本無異。
不得再抗告。
                                      書記官  莊宜諳 
中　　華　　民　　國　　110 　年　　3 　　月　　30　　日